臺灣高等法院民事判決　　　　　　　 94年度上更(一)字第135號
上　訴　人　巴比祿股份有限公司
　　　　　　　　　　　　樓
法定代理人　　甲○○
訴訟代理人　陳紹淓律師
被上訴人　　戊○○○
訴訟代理人　黃宗正律師
　　　　　　黃東熊律師
上列當事人間請求損害賠償事件，上訴人對於中華民國92年8月
29日臺灣士林地方法院92年度訴字第11號第一審判決提起上訴，
經最高法院發回更審，本院於96年2月7日言詞辯論終結，判決如
下：
    主  文
上訴駁回。
第二審及發回前第三審訴訟費用由上訴人負擔。   
    事實及理由
一、上訴人之法定代理人原為牧誠，於本院審理中變更為  甲○
    ○，有經濟部民國92年11月11日經授中字第09232944150號
    函及股份有限公司變更登記表影本乙份（見前審卷第53至56
    頁）可證。茲據其具狀於92年12月23日聲明承受訴訟（見前
    審卷50、51頁），並續行訴訟，核無不合，合先敘明。
二、按訴之變更或追加，非經他造同意，不得為之。但擴張或減
    縮應受判決事項之聲明者，不在此限。民事訴訟法第446條
    第1項、第255條第1項第3款定有明文。上訴人有關利息部分
    ，其在原審係請求「自起訴狀繕本送達翌日起算」（見原審
    卷第65頁），嗣於上訴後擴張為「自最後一次發行折讓單之
    翌日即90年3月16日起算」（見前審卷第13、37頁），惟本
    事件經最高法院發回本院後，上訴人復將利息減縮「自起訴
    狀繕本翌日起」（算見本院卷第15、157頁），核屬應受判
    決事項聲明之減縮，應予准許。又上訴人於原審原請求被上
    訴人給付新台幣367萬6004元，其於本院雖請求為被上訴人
    應給付新台幣367萬6004元或美金11萬1468.65元，惟此應屬
    聲明之補充陳述，尚非訴之追加，併此敘明。
三、按法律行為發生債之關係者，其成立要件及效力，依當事人
    意思定其應適用之法律。又關於由侵權行為而生之債，依侵
    權行為地法。涉外民法律適用法第6條第1項、第9條第1項本
    文分別著有規定。查被上訴人係日本國人，兩造均主張本件
    侵權行為地（即發行折讓單地）為台北縣三重市（見前審卷
    第38頁），復均同意以我國法律為準據法（見本院卷第164
    頁），是本件應適用我國法律。
四、上訴人主張：被上訴人於88年5月間擔任伊公司副總經理之
    任內，另與訴外人即當時伊公司總經理外山貞文及訴外人許
    毓麟等人創設亞電科技有限公司（下稱亞電公司），並任該
    公司董事，而由該公司於88年7月28日與伊簽訂電腦產品之
    「經銷合約書」，在香港及中國大陸地區經銷伊公司產品。
    嗣亞電公司除累積未付貨款達美金24萬5984元外，更因行銷
    不力造成貨物滯銷。乃被上訴人竟為圖利亞電公司，違背伊
    公司原任董事長牧誠（兼任日本母公司MELCO株式會社社長
    ）之指示，擅自同意將亞電公司之滯銷貨品，廉價轉售香港
    環亞電腦有限公司（下稱香港環亞公司），即以簽發美金6
    萬8019.5元之折讓單（CREDIT NOTE）予香港環亞公司之方
    式，而由上訴人承擔該差價損失，致上訴人受有上開美金折
    合新台幣（以下除標明「美金」者外，均同）226萬0287元
    （元以下不計）之損害。又亞電公司既為經銷商，則宣傳廣
    告及商品展示等促銷費用，應由該公司自行負擔。詎被上訴
    人為圖利亞電公司，竟擅於90年1月10日、2月15日、3月15
    日，發行三張折讓單予亞電公司，每張折讓金額為美金1萬
    4483.05元，依各該折讓單發行當日美元與新台幣之匯率計
    算，上訴人共受有141萬5717元之損害。為此，依侵權行為
    之法律關係及公司法第34條規定請求被上訴人賠償上開金額
    並加計法定利息。
   原審為上訴人全部敗訴之判決，上訴人不服提起上訴，其上
   訴聲明：(1)原判決廢棄。(2)被上訴人應給付367萬6004元或美
   金11萬1468.65元，及自起訴狀繕本送達翌日起至清償日止按
   年息5%計算之利息。
五、被上訴人則以：上訴人將亞電公司滯銷之貨物，轉售香港環
    亞公司，係經其公司內部依合法流程所決定，且未損及上訴
    人之權利，伊自無侵權行為可言。至廣告宣傳費用折讓單部
    分，乃因上訴人與亞電公司合辦促銷活動，須負擔部分費用
    ，事後亞電公司請求上訴人支付其先代墊之款項，始由證人
    丙○○書寫報告而簽發上開折讓單，並無輸送利益之背信行
    為。上訴人依侵權行為之法律關係，請求伊賠償，即屬無據
    。上訴人未舉證證明曾指示伊不得開立折讓單，其日本母公
    司又僅係上訴人之股東，縱伊違反該公司董事長之指示，仍
    與公司法第34條關於經理人應負損害賠償之要件不符，上訴
    人請求伊賠償損害，亦非有理。且上訴人之指示不明確，稽
    核制度不完善，為與有過失等語，資為抗辯。其答辯聲明：
    上訴駁回。
六、查上訴人於88年7月28日與訴外人亞電公司簽訂經銷合約書
    ，約定由亞電公司在香港及中國大陸地區經銷上訴人之
    PC100S DRAM及其他電腦週邊產品。訂約後訴外人亞電公司
    陸續向上訴人進貨，累積貨款達美金24萬5984元未付，惟因
    貨物滯銷形成庫存，亞電公司於89年12月28日開具發票，將
    該批存貨以其積欠貨款之同一金額賣回上訴人。上訴人復於
    同日將該批貨物以上開金額出售予環亞公司，並由被上訴人
    簽名發行金額為美金6萬8019.5元之上訴人公司折讓單（
    CREDIT NOTE）予環亞公司，依當日美金匯率為1美元兌新台
    幣33.23元計算，上開折讓金額折合新台幣226萬0287元。被
    上訴人另於90年1月10日、2月15日、3月15日簽發上訴人公
    司折讓單各乙張，每次折讓金額均為美金1萬4483.05元，以
    支付亞電公司之廣告經銷費用，依折讓單作成當日美金兌新
    台幣匯率分別為新台幣32.73元、32.38元、32.64元兌1美元
    ，折合新台幣金額分別為47萬4030元、46萬8961元、47萬
    2726元，合計新台幣141萬5717元。此為兩造所不爭執，並
    有經銷合約書、發票、折讓單（見原審卷第11至23頁）可稽
    。
七、上訴人主張被上訴人違反當時上訴人公司董事長牧誠禁止發
    行折讓單之指示，擅自簽發系爭4紙折讓單，圖利亞電公司
    云云。然此據被上訴人堅決否認，並以前詞置辯。茲查：
(一)上訴人謂其前任公司董事長牧誠於89年3、4月間禁止發行折讓
  單，並舉證人丙○○證詞為佐。被上訴人則一再辯稱上訴人公
  司董事長牧誠僅係向被上訴人表示儘量不要再發行折讓單，並
  未全面禁止發行折讓單。查上訴人自承該公司過去確有發行折
  讓單之作業慣例，且前開禁止發行折讓單之命令並無相關文件
  存檔可證（見原審卷第113頁）。而證人丙○○固於原審證稱
  89年春天以後總公司有跟被上訴人說過不可以發行折讓單或是
  銷貨補差價（見原審卷第78頁），惟經原審質以如何得悉上情
  時，其證稱伊當時是坐在被上訴人隔壁，被上訴人自行向伊提
  及總公司說不可以再做補價差之事，伊不知被上訴人如何得知
  該訊息等語（見原審卷第78、79頁）。是證人丙○○在公司內
  並未親自接獲上訴人禁止發行折讓單之命令，僅係聽聞被上訴
  人之口語轉述，要難據以丙○○一人之證言即為被上訴人不利
  之認定。
(二)況證人即當時上訴人財務部經理丁○○於本院結證稱其於84年
  至巴比祿公司工作，任職期間確有折讓單之會計科目，即銷貨
  折讓或進貨折讓。各部門會交付原始憑證予會計部，會計部人
  員即製作傳票，檢附原始憑證交由伊審核蓋章。在伊於92、93
  年離職前會計部一直都有處理折讓單之會計作業，從未聽聞公
  司曾禁止發行折讓單（見本院卷第142、143頁）。益證被上訴
  人辯稱董事長牧誠並未全面禁止折讓單發行乙節非虛。
(三)證人即上訴人營業部副理乙○○於本院證稱：亞電公司業務是
  由伊處理，因亞電遲不給付貨款，經多次協商後，亞電公司要
  求退貨，由於當時記憶體價格往下滑落，故伊做了接受亞電公
  司退貨但取消其日後代理權之處置。該批貨物轉讓環亞公司之
  價格係由其依當時市場情形而決定，為當時之市價，雖有虧本
  ，但該批貨須在香港處理，若運回台灣得要再增加運費，且售
  價亦無法提高。取消亞電公司代理權雖無文件，但上訴人公司
  後來即未再與亞電有任何交易。該批貨物因已報關出口，所以
  勢必需要用文件的方式來作折讓，本件伊是循慣例開立折讓單
  ，製作完畢後再交予被上訴人，伊不知有何其他方式可以取代
  折讓單等語（見本院卷第106至110頁）。是折讓美金6萬8019.
  5元予訴外人環亞公司乃證人乙○○基於當時市場狀況，避免
  上訴人公司蒙受更大之損失，本諸其從事業務之專業能力所作
  之處置。被上訴人鑑於當時市場行情，同意乙○○之意見，於
  其製作之折讓單上簽名發行，實已符合商業上之合理判斷及上
  訴人內部之作業流程，難謂有何侵權行為之故意或過失。
(四)次查，上訴人與訴外人亞電公司簽訂之經銷合約書第15條附則
  僅約定：「乙方（即亞電公司）於廣告宣傳及其他促銷媒體上
  使用甲方（即上訴人）日商美錄可公司之商標（含LOGO）或公
  司名稱時，必須事先徵求甲方書面同意。」（見原審卷第15
  頁）並無宣傳及促銷費用皆須由亞電公司負擔之約定。而證人
  丙○○於本院證稱系爭90年1月10日、2月15日、3月15日三紙
  折讓單乃上訴人與亞電公司在大陸合辦一網路促銷活動，上訴
  人應負擔一半之費用，因活動費用由亞電公司先行墊付，故伊
  製作業務贊助金之申請表，載明亞電公司墊付金額向被上訴人
  報告等語（見本院卷第84頁），並有證人丙○○製作之業務贊
  助金申請表在卷可稽（見本院卷第67頁）。參以前開證人丁○
  ○證述折讓單尚須送交會計部門作帳，足見被上訴人就該網路
  促銷活動費用1/2之負擔以折讓單方式為之，係依上訴人內部
  作業正常程序而對外簽發之，自無侵權行為可言。
(五)至被上訴人雖曾於90年2月16日書立悔過書（見原審卷第33、
  34頁），惟觀其內容，被上訴人係對於因投資亞電公司而引起
  不當交易等疑惑，為公司帶來極度困擾；及延遲收回89年11月
  之應收帳款，為公司流通資金帶來莫大困擾二事表示歉意與反
  省，並未提及系爭折讓單，且未表明其有何不法利益輸送之情
  事，尚不得僅憑該悔過書即為被上訴人不利之論斷。
(六)按經理人不得變更董事或執行業務股東之決定，或股東會或董
  事會之決議，或逾越其規定之權限；經理人因違反法令、章程
  或前條之規定，致公司受損害時，對於公司應負賠償之責，公
  司法第33條、第34條固定有明文。惟依前述，系爭四紙折讓單
  之簽發均符合上訴人公司內部作業流程規定，上訴人復未能舉
  證證明其公司章程或股東會、董事會曾有禁止發行折讓單之決
  定，或被上訴人有何違反法令或章程之行為，則其指稱被上訴
  人違反公司法第34條，即無足取。
八、從而，上訴人依民法第184條第1項前段、公司法第34條規定
    ，請求被上訴人賠償367萬6004元或美金11萬1468.65元，及
    自起訴狀繕本送達翌日起至清償日止按年息5%計算之利息，
    洵屬無據，不應准許。其假執行之聲請亦失所附麗，併予駁
    回。原審為上訴人敗訴之判決，及駁回其假執行之聲請，並
    無不合。上訴意旨指摘原判決不當，求予廢棄改判，為無理
    由，應予駁回。
九、被上訴人聲請訊問證人外山貞文、許毓麟，因本件事證已臻
    明確，不另訊問，附此敘明。
十、據上論結，本件上訴為無理由，依民事訴訟法第449條第1項
    、第78條，判決如主文。
中　　華　　民　　國　　96　　年　　3 　　月　　7 　　日
                    民事第一庭
                        審判長法　官  張耀彩
                              法　官  林金吾
                              法　官  盧彥如
正本係照原本作成。
如不服本判決，應於收受送達後20日內向本院提出上訴書狀，其
未表明上訴理由者，應於提出上訴後20日內向本院補提理由書狀
（均須按他造當事人之人數附繕本）上訴時應提出委任律師或具
有律師資格之人之委任狀；委任有律師資格者，另應附具律師資
格證書及釋明委任人與受任人有民事訴訟法第466條之1第1項但
書或第2項（詳附註）所定關係之釋明文書影本。
中　　華　　民　　國　　96　　年　　3 　　月　　8 　　日
　　　　　　　　　　　　　　  書記官  鄭兆璋
附註：
民事訴訟法第466條之1（第1項、第2項）：
對於第二審判決上訴，上訴人應委任律師為訴訟代理人。但上訴
人或其他法定代理人具有律師資格者，不在此限。
上訴人之配偶、三親等內之血親、二親等內之姻親，或上訴人為
法人、中央或地方機關時，其所屬專任人員具有律師資格並經法
院認為適當者，亦得為第三審訴訟代理人。
